【裁判字號】    97,上,17
【裁判日期】    971217
【裁判案由】    返還不當得利等
【裁判全文】
臺灣高等法院高雄分院民事判決            97年度上字第17號
上訴人即附  王老國際貿易股份有限公司
帶被上訴人
法定代理人  甲○○
訴訟代理人  王炯棻律師
            王錦堂律師
            黃永隆律師
被上訴人即  台傢企業有限公司
附帶上訴人
法定代理人  乙○○
訴訟代理人  戴國石律師
上列當事人間請求返還不當得利等事件，上訴人對於民國96年12
月5 日96年度訴字第578 號第一審判決提起上訴，被上訴人則提
起附帶上訴，本院於97年12月3 日辯論終結，判決如下：
    主  文
原判決關於(一)命被上訴人給付押租金新臺幣參拾陸萬元暨法定遲
延利息部分，及該部分假執行之宣告；(二)駁回上訴人後開第三項
之訴部分，並訴訟費用之裁判均廢棄。
上開廢棄(一)部分，上訴人在第一審之訴駁回。
被上訴人應給付上訴人新臺幣壹佰捌拾柒萬元及自民國九十六年
九月十日起至清償日止，按年息百分之五計算之利息。
其餘上訴駁回。
第一、二審訴訟費用，由上訴人負擔五分之一，餘由被上訴人負
擔。
本判決命被上訴人給付部分，於上訴人以新臺幣陸拾貳萬元為上
訴人預供擔保後得假執行，但被上訴人如於假執行程序實施前以
新臺幣壹佰捌拾柒萬元為上訴人預供擔保，得免為假執行。
    事實及理由
一按於第二審為訴之變更或追加，非經他造同意，不得為之，民
  事訴訟法第446 條第1 項前段定有明文。上訴人於原審起訴時
  乃依民法第179 條之規定，聲明請求被上訴人應給付新臺幣（
  下同）257 萬元及法定遲延利息；於本院審理中仍依民法第17
  9 條之規定請求，惟追加先位聲明，並減縮聲明為：先位聲明
  ：被上訴人應給付187 萬元及法定遲延利息；備位聲明：被上
  訴人應給付221 萬元或136 萬元及法定遲延利息，業經被上訴
  人同意（見本院卷第124 頁），則依上開規定，自應准許。
二上訴人起訴主張：其於民國94年8 月20日向被上訴人承租門牌
  號碼高雄市○○○路7 號85摩天國際家俱展覽館編號1 至01空
  間（下稱系爭租賃場）約定租期自94年9 月10日起至96年9 月
  9 日止，租金每月17萬元，押租保證金（即押租金）36萬元，
  先由上訴人簽發支票交與被上訴人收執（下稱系爭租約）。嗣
  系爭租約成立後，被上訴人曾於95年6 月19日通知上訴人應按
  賣場規定之營業時間開店營業，因迄95年7 月7 日被上訴人委
  託律師發函時止，上訴人均未依催告按賣場規定之營業時間開
  店營業，被上訴人遂以上開律師函通知上訴人終止租約，乃兩
  造已終止系爭租約，兩造之租賃關係既已終止而消滅，另上訴
  人亦已於95年8 月10日返還系爭租賃場，則被上訴人收受自95
  年8 月11日起至96年9 月9 日止之租金，扣除系爭租約第3 條
  第13款所約定即兩倍日租金之懲罰性違約金34 萬 元外，其餘
  即屬無法律上原因而受有利益，爰依民法第179 條不當得利之
  法律關係請求被上訴人返還。如上開主張無理由，則備位主張
  ：系爭租約成立後，被上訴人竟未依約以每坪50 0元計算使用
  於廣告費中，亦未依約提存1 個月之押租金於銀行，且所提供
  之系爭租賃場，因空調溫濕度不當，造成上訴人陳列之傢俱及
  裝潢嚴重發霉，顯有未能隨時保持租賃物合於約定使用狀況。
  因上述違反委任契約之情事，上訴人乃於95年6 月30日發函通
  知被上訴人終止租約，則被上訴人收受自95年8 月11日起至96
  年9 月9 日止之租金共計221 萬元；或因上述未能隨時保持租
  賃物合於約定使用狀況違約之情事，上訴人乃以起訴狀繕本送
  達，即96年2 月17日通知被上訴人終止租約，則被上訴人收受
  自96年2 月18日起至96年9 月9 日止之租金136 萬元，即均屬
  無法律上原因而受有利益，爰依民法第179 條不當得利之法律
  關係請求被上訴人返還等語。求為判決：(一)被上訴人應給付
  257 萬元及自準備狀繕本送達翌日，即96年6 月21 日 起至清
  償日止，按年息5%計算之利息。(二)願供擔保准予宣告假執行。
  （原審判命被上訴人應給付上訴人36萬元押租金，駁回租金
  221 萬元之請求，上訴人就此敗訴部分聲明不服，36萬元部分
  則經被上訴人提起附帶上訴）於本院先位聲明：如主文第一、
  三項所示；備位聲明：(一)原判決關於駁回上訴人221 萬元或
  136 萬元及自96年6 月21日起至清償日止，按年息5%計算之利
  息暨假執行聲明部分廢棄。(二)上開廢棄部分，被上訴人應給付
  221 萬元或136 萬元及自96年6 月21日起至清償日止，按年息
  5%計算之利息。(三)願供擔保准予宣告假執行。
三被上訴人則以：其並無違約情事，而係上訴人未按賣場規定之
  營業時間開店營業，且迄95年7 月7 日被上訴人委託律師發函
  時止，上訴人均未依催告按賣場規定之營業時間開店營業，被
  上訴人遂以上開律師函通知上訴人終止租約，乃兩造已終止租
  賃關係，依系爭租約第10條第3 項約定，被上訴人自得沒入押
  租金36萬元。又因上訴人違約未給付3 個月保證金，少繳1 個
  月18萬元及每月均短少1 萬元，故依系爭租約第9 條第2 項約
  定應給付保證金及違約金共1,775,800 元，主張抵銷其已繳納
  之租金。再者，系爭租約經被上訴人終止後，上訴人並未依約
  於95年8 月10日將系爭租賃物交還被上訴人，被上訴人亦得依
  系爭租約第3 條第17項之約定，主張抵銷上訴人應給付之違約
  金494 萬元。另因其已依系爭租約第22條第9 款約定，成立廠
  商委員會，進行廣告費之監督管理及實際使用支出。又上訴人
  本應依系爭租約交付3 個月押租金，再由被上訴人提撥1 個月
  之金額提存銀行定存，然因上訴人僅支付2 個月押租金，被上
  訴人自無需提存。再者，系爭租賃場並無空調溫濕度不當之情
  形，發霉現象係因上訴人將場地長期密閉，導致空氣不流通所
  生，與被上訴人無關。被上訴人既無違約，上訴人片面終止租
  約，即無理由，兩造租約仍繼續有效存在，被上訴人收取租金
  並非無法律上原因等語置辯。於本院聲明：上訴及假執行之聲
  請均駁回；附帶上訴聲明：如主文第一、二項所示。
四兩造所不爭執之事項：
(一)兩造於94年8 月20日簽訂系爭租約，由上訴人向被上訴人承租
  系爭租賃場，租期自94年9 月10日至96年9 月9 日，租金每月
  實收17萬元，上訴人另給付押租金2 個月即36萬元，上訴人已
  按月全數簽發支票支付租金至96年9 月為止。
(二)上訴人於95年8月10日將系爭租賃場騰空遷移。
(三)上訴人曾於95年6 月30日為終止系爭租約之意思表示，係以被
  上訴人未依系爭租約第22條第9 款所定以每坪500 元計使用於
  廣告費；未依約提存1 個月之押租金於銀行等違約事由為終止
  事由，經被上訴人於95年7 月3 日受領。
(四)被上訴人曾於95年7 月7 日為終止系爭租約之意思表示，主張
  上訴人有違反系爭租約第3 條第13款約定之事由，經上訴人於
  同年月9 日受領。
五協商整理兩造爭點如下：
(一)系爭租約業經被上訴人於95年7 月7 日以上訴人有違反第3 條
  第13款約定之事由，為終止系爭租約之意思表示而終止，則上
  訴人得否依不當得利之法律關係，請求被上訴人返還預收之租
  金187 萬元及法定遲延利息？被上訴人得否沒入押租金36萬元
  ？被上訴人得否依系爭租約第9 條第22款之約定，主張抵銷積
  欠之1 個月保證金及違約金共1,775,800 元；依系爭租約第3
  條第17款之約定，主張抵銷上訴人應給付之違約金494 萬元？
(二)被上訴人有無未依系爭租約提供合於約定使用之空調狀況，致
  上訴人陳列之家具因空調溫濕度不當而發霉？如有，上訴人有
  無通知或催告被上訴人修繕？如未通知或催告，得否主張依民
  法第423 條規定終止系爭租約？如得主張，該終止之意思表示
  是否於起訴狀繕本送達時併到達被上訴人？如是，上訴人得否
  依不當得利返還請求權請求返還租金136 萬元及法定遲延利息
  ？被上訴人得否沒入押租金36萬元？
(三)被上訴人有無違反系爭租約第22條第9 款之委任契約？如被上
  訴人有違反，則上訴人終止系爭契約後，被上訴人是否受有不
  當得利221 萬元及法定遲延利息而應予返還？被上訴人得否沒
  入押租金36萬元？
(四)系爭租約第22條第2 款約定之押租金性質為何？兩造均未依系
  爭租約明文約定履行，是否已合意變更該約定？如是，則被上
  訴人是否負有依上開明文履行提撥1 個月之金額提存銀行定存
  之義務？如屬被上訴人違約，則上訴人得否據以終止系爭租約
  ？被上訴人得否沒入押租金36萬元？
六系爭租約業經被上訴人於95年7 月7 日以上訴人有違反第3 條
  第13款約定之事由，為終止系爭租約之意思表示而終止，則上
  訴人得否依不當得利之法律關係，請求被上訴人返還預收之租
  金187 萬元及法定遲延利息？被上訴人得否沒入押租金36萬元
  ？被上訴人得否依系爭租約第9 條第22款之約定，主張抵銷積
  欠之1 個月保證金及違約金共1,775,800 元；依系爭租約第3
  條第17款之約定，主張抵銷上訴人應給付之違約金494 萬元？
(一)按因他人之給付而受利益者，為給付之原因消滅時，應將所受
  利益返還，最高法院19年上字第475 號判例足資參照。經查：
  兩造於94年8 月20日簽訂系爭租約後，上訴人已按月全數簽發
  支票支付自94年9 月10日起至96年9 月為止之租金與被上訴人
  受領，嗣被上訴人於95年7 月7 日以上訴人違反系爭租約第3
  條第13款約定之事由為終止系爭租約之意思表示，經上訴人於
  同年月9 日受領，兩造系爭租約已自斯時起終止，即被上訴人
  前所受領之租金，乃包含上訴人預繳且系爭租約終止後之13個
  月租金221 萬元一節，為兩造所不爭執（見本院卷第86頁至第
  88頁、第120 頁、第123 頁、第124 頁），足認被上訴人雖於
  受領全部租期租金時係因兩造系爭租約有效存續，即上訴人原
  給付有法律上之原因，惟被上訴人既已向上訴人為終止系爭租
  約之意思表示，則自兩造終止系爭租約及上訴人返還系爭租賃
  場時起，上訴人顯已無法律上之原因應給付被上訴人租金，揆
  諸上開說明，被上訴人乃因受領預付租金而受利益，自應返還
  與上訴人。
(二)次按押租金之主要目的在於擔保承租人履行租賃債務，故租賃
  關係消滅後，承租人如有欠租或其他債務不履行時，其所交付
  之押租金，發生當然抵充之效力。而於抵充後，猶有餘額，始
  生返還押租金之問題，反之，出租人自無返還義務。經查：系
  爭租約第10條第3 款約定如租約係因上訴人之違約而終止，被
  上訴人有權沒收保證金以為懲罰性違約金，上訴人不得有任何
  異議等語，有兩造不爭執其真正之系爭租約在卷足稽（見原審
  卷第17頁）。因兩造終止系爭租約係上訴人有上開違約情事，
  業如前述，則依上開說明，被上訴人主張依兩造之約定沒入上
  訴人給付之36萬元押租金，自無不合。
(三)又按原告對於自己主張之事實已盡證明之責後，被告對其主張
  ，如抗辯其不實並提出反對之主張者，則被告對其反對之主張
  ，亦應負證明之責，此為舉證責任分擔之原則，最高法院18年
  上字第2855號判例亦足參照。經查：兩造於94年8 月20日簽訂
  系爭租約，第22條第2 款約定押租金為租金之3 個月金額，租
  金記載於系爭租約附件一。而依附件一第二項所繪表格僅記載
  2 部分，其一為租賃期間自94年9 月10日至96年9 月9 日每月
  基本租金18萬元；另一為租賃期間自94年10月11日至96年9 月
  11日每月基本租金17萬元，被上訴人之法定代理人並在旁簽名
  註記日期為94年9 月6 日，此外附件第四項尚記載保證金36萬
  元等節，有系爭租約在卷可憑（見原審卷第20頁），據此足認
  兩造就系爭租約之租金曾約定自94年9 月10日至96年9 月9 日
  為每月18萬元，押租金為54萬元，而於94年9 月6 日又另約定
  自94年10月11日至96年9 月11日每月租金為17萬元，且押租金
  為36萬元。至被上訴人雖否認曾於94年9 月6 日變更租金及押
  租金之約定，辯稱：當時簽名註記每月租金17萬元、保證金36
  萬元，僅表示收到每月17萬元及押租金36萬元之金額等語。惟
  查：系爭租約附件一表格第一項記載自94年9 月10日至96年9
  月9 日為每月18萬元，如被上訴人之記載僅為表明收受之租金
  數額，則該項記載無異為被上訴人已收受2 年即24月每月18萬
  元之租金，惟事實上被上訴人係受領24月每月17萬元之租金，
  業如上述，是以被上訴人之主張顯與記載不符。次查：被上訴
  人自94年9 月6 日受領每月17萬元租金支票及押租金36萬元後
  ，迄上訴人於95年8 月10日告知當時受僱被上訴人於系爭租賃
  場負責門市管理之人員丙○○遷移止，被上訴人均未曾通知丙
  ○○向上訴人催繳租金及押租金一節，亦據證人丙○○結證明
  確（見本院卷第172 頁），而被上訴人係於95年7 月7 日委請
  律師發函終止系爭租約時併為表示上訴人每月所繳納租金均有
  不足，該函亦重申前於95年6 月19日函催上訴人需按賣場所規
  定之營業時間開店營業等語，亦有洪千琪律師事務所函在卷可
  佐（見原審卷第100 頁），據此，如上訴人自94年9 月6 日起
  即短繳租金每月1 萬元及押租金18萬元，竟未曾通知現場門市
  管理人丙○○催繳，甚至於第一次函催上訴人應依約按賣場所
  規定之營業時間開店營業時，亦未催告上訴人繳納不足租金及
  押租金，遲至最終為終止意思表示時始僅提及上訴人每月所繳
  納租金均有不足，將依約沒收押租金，惟對不足額押租金部分
  則隻字未提，顯有違常情。再佐以系爭租約第2 條原約定上訴
  人應於簽約當日繳交租期內1 年份每月之租金票共12張等語（
  見原審卷第13頁），而上訴人並非僅繳交租期內1 年12張租金
  支票，而係交付2 年24張租金支票，為兩造所不爭執。亦即上
  訴人主張係以不同於系爭租約約定條件，即預先交付2 年租金
  支票，與被上訴人達成減少每月租金1 萬元及押租金18萬元之
  協議，乃合於商業習慣。而被上訴人復未對其事後於表格第二
  項之記載內容僅為表明收受租金及押租金數額，與前項記載「
  自94年9 月10日至96年9 月9 日為每月18萬元」之意義不同，
  舉證以實其說，自不足採。是以，被上訴人主張依系爭租約第
  9 條第22款、第3 條第17項之約定，抵銷積欠之1 個月保證金
  及每月短少1萬元租金等違約金共1,775,800 元，自不足採。
(四)末按對話人為意思表示者，以相對人瞭解時發生效力，非對話
  者，以通知達到相對人時發生效力，民法第94條及第95條定有
  明文。而民法第95條第1 項規定：「非對話而為意思表示者，
  其意思表示以通知達到相對人時發生效力」，所謂達到，係僅
  使相對人已居可瞭解之地位即為已足，並非須使相對人取得佔
  有，故通知已送達於相對人之居住所或營業所者，即為達到，
  不必交付相對人本人或其代理人，亦不問相對人之閱讀與否，
  該通知即可發生為意思表示之效力，最高法院54年台上字第95
  2 號判例意旨足資參照。亦即意思表示是否發生效力，係以表
  意人之意思表示為對話或非對話方式而斷，如以對話方式為之
  ，自於相對人瞭解時發生效力。經查：
1.系爭租約第14條約定上訴人任何送與被上訴人之通知，於交付
  被上訴人或以掛號送至被上訴人所登記辦公處所時，即生送達
  之效力；通知、請求及履行均應向系爭租約所列之雙方地址為
  之。且被上訴人於系爭租約所列之地址即系爭租賃場所在地高
  市苓雅區○○○路3 號一節，有系爭租約在卷可稽（見原審卷
  第18頁、第20頁），足認上訴人向被上訴人為意思表示，除得
  以書面掛號送達高市苓雅區○○○路3 號外，亦得向系爭租賃
  場所在之管理人員為通知（意思表示）。
2.上訴人於95年8 月10日遷離系爭租賃場時未以書面通知被上訴
  人，惟已當面通知被上訴人管理部門負責人丙○○，且通知其
  到場點收，當時雖製作簽收單，惟丙○○未簽收，上訴人遂照
  相保留證據，並於搬遷後委託律師處理等節，業據證人即上訴
  人之業務經理丁○○結證明確（見本院卷第169 頁至第170 頁
  ），核與證人即當時受僱被上訴人門市管理人員丙○○證述：
  於95年8 月10日前未獲上訴人通知要遷離系爭租賃場，係當天
  早上才通知，其立即到現場，看見上訴人全部在拆，自己也有
  照相跟原來作比對，因拆得很亂，無法請被上訴人當場處理等
  語（見本院卷第172 頁至173 頁），再佐以被上訴人不爭執上
  訴人確於95年8 月10日遷離系爭租賃場（見本院卷第84頁），
  並有照片2 幀在卷可據（見原審卷第31頁），如此應認上訴人
  於95年8 月10日遷離系爭租賃場時，已通知被上訴人僱用於系
  爭租賃場管理之人員。
3.上訴人未於系爭租約提前終止後將系爭租賃場返還與被上訴人
  ，則自應返還而未返還之次日起，上訴人應按日給付相當於2
  倍日租金之懲罰性違約金與被上訴人一節，有系爭租約第3 條
  第17款在卷可參（見原審卷第14頁反面）。因上訴人於95年7
  月9 日受領被上訴人於95年7 月7 日為終止系爭租約之意思表
  示，應於95年7 月10日返還系爭租賃場，則上訴人依上開約定
  ，乃自95年7 月11日起負遲延責任，嗣於95年8 月10日始遷離
  系爭租賃場返還與被上訴人，故自95年7 月11日起至95年8 月
  10日止至應按日給付相當於2 倍日租金之懲罰性違約金34萬元
  （每月租金17萬元×2 ＝34萬元）與被上訴人。從而被上訴人
  主張上訴人應給付自95年7 月11日起至95年8 月10日止之懲罰
  性違約金34萬元，應屬可採。
4.至被上訴人否認收受通知，並主張上訴人應給付自95年7 月10
  日起至96年9 月9 日止之2 倍日租金懲罰性違約金等語。惟上
  訴人既向受僱被上訴人於系爭租賃場負責管理之丙○○以對話
  方式通知（意思表示）遷離系爭租賃場，經丙○○得知，並到
  場瞭解、核對搬遷回復原狀情形，業經丙○○結證無訛（見本
  院卷第172 頁至173 頁），上訴人顯已依上揭系爭租約約定通
  知之方式，向系爭租賃場所在之管理人員為意思表示，復經丙
  ○○瞭解，則揆諸上開說明，應認上訴人於95年8 月10日通知
  丙○○時已發生效力。又上訴人既於95年7 月9 日受領終止租
  約之通知，自於翌日即同年月10日始需返還系爭租賃物，且系
  爭租約係約定自應返還而未返還之次日起計算懲罰性違約金，
  該懲罰性違約金起算日應為95年7 月11日。是以，被上訴人辯
  稱上訴人應依系爭租約第3 條第17款之約定給付違約金494 萬
  元，除上述34萬元外，其餘均不足採。從而上訴人主張系爭租
  約因其違反第3 條第13款約定之事由而終止，被上訴人除得沒
  入押租金36萬元外，雖得依系爭租約第3 條第13款約定扣除兩
  倍日租金之懲罰性違約金34萬元，其餘187 萬元，即屬不當得
  利，自應返還等語，應屬可採。
七被上訴人有無未依系爭租約提供合於約定使用之空調狀況，致
  上訴人陳列之家具因空調溫濕度不當而發霉？如有，上訴人有
  無通知或催告被上訴人修繕？如未通知或催告，得否主張依民
  法第423 條規定終止系爭租約？如得主張，該終止之意思表示
  是否於起訴狀繕本送達時併到達被上訴人？如是，上訴人得否
  依不當得利返還請求權請求返還租金136 萬元及法定遲延利息
  ？被上訴人得否沒入押租金36萬元？被上訴人有無違反系爭租
  約第22條第9 款之委任契約？如被上訴人有違反，則上訴人終
  止系爭契約後，被上訴人是否受有不當得利221 萬元及法定遲
  延利息而應予返還？被上訴人得否沒入押租金36萬元？系爭租
  約第22條第2 款約定之押租金性質為何？兩造均未依系爭租約
  明文約定履行，是否已合意變更該約定？如是，則被上訴人是
  否負有依上開明文履行提撥1 個月之金額提存銀行定存之義務
  ？如屬被上訴人違約，則上訴人得否據以終止系爭租約？被上
  訴人得否沒入押租金36萬元？
  因上訴人主張先位之訴為有理由，則本院自無庸再就備位之訴
  之爭點予以審酌，併此敘明。
八綜上所述，上訴人本於不當得利之法律關係，請求上訴人給付
  187 萬元及自96年6 月21日起至清償日止，按年息5%計算之利
  息，為有理由，應予准許。逾此所為請求，為無理由，應予駁
  回。又上訴人勝訴部分，陳明願供擔保宣告假執行之宣告，經
  核於法並無不合，爰酌定相當擔保金額為之。至於上訴人敗訴
  部分，其假執行之聲請失所附麗，應併予駁回。原審就上開應
  准許部分，為上訴人敗訴之判決，並駁回其假執行之聲請，尚
  有未洽，上訴意旨求予廢棄改判，為有理由，爰由本院予以廢
  棄改判如主文第3 項所示，並依聲請及職權為附條件之准、免
  假執行之宣告。至於上訴人之請求不應准許部分，原判決為上
  訴人敗訴之判決，並駁回其假執行之聲請，理由雖屬不當，惟
  結論尚無不合，上訴意旨求予廢棄改判，為無理由，應駁回其
  上訴。另上訴人就押租金36萬元之請求不應准許，原判決為上
  訴人勝訴之判決及宣告假執行，亦有未合，附帶上訴意旨求予
  廢棄改判，為有理由，爰由本院予以廢棄改判如主文第2 項所
  示。
九據上論結，本件上訴人之上訴，為一部有理由，一部無理由；
  被上訴人之附帶上訴為有理由，依民事訴訟法第450 條、第44
  9 條第2 項、第79條但書、第463 條、第390 條第2 項、第39
  2 條，判決如主文。
中    華    民    國    97    年    12    月    17    日
                            民事第四庭
                                審判長法官  蔡文貴
                                法      官  黃科瑜
                                法      官  謝靜雯
以上正本證明與原本無異。
被上訴人台傢企業有限公司如對本判決上訴，須於判決送達後20
日內向本院提出上訴狀，其未表明上訴理由者，應於上訴後20日
內向本院提出上訴理由書（均須按他造當事人之人數附繕本）。
上訴時應提出委任律師或具有律師資格之人之委任狀，並依附註
條文規定辦理。
上訴人王老國際貿易股份有限公司不得上訴。
中    華    民    國    97    年    12    月    17    日
                                書  記  官  唐奇燕
附註：民事訴訟法第466 條之1 ：對於第二審判決上訴，上訴人
應委任律師為訴訟代理人，但上訴人或其法定代理人具有律師資
格者，不在此限。


司法院資訊處製作；財團法人民間司法改革基金會備份。
